【裁判字號】    97,上,161
【裁判日期】    970520
【裁判案由】    履行協議
【裁判全文】
臺灣高等法院民事判決                   97年度上字第161號
上  訴  人  乙○○
訴訟代理人  曾海光律師
被  上訴人  甲○○
訴訟代理人  呂偉誠律師
上列當事人間請求履行協議事件，上訴人對於中華民國96年12月
20日臺灣板橋地方法院96年度訴字第2076號第一審判決提起上訴
，經本院於97年4月29日言詞辯論終結，判決如下：
    主  文
上訴駁回。
第二審訴訟費用新台幣貳萬陸仟柒佰肆拾伍元由上訴人負擔。
    事實及理由
一、本件上訴人未於言詞辯論期日到場，核無民事訴訟法第386
    條所列各款情形，爰依被上訴人之聲請，由其一造辯論而為
    判決。
二、被上訴人主張：兩造前因中國人壽保險股份有限公司（下稱
    中國人壽保險公司）之保險金發生爭議，於民國（下同）96
    年1月29日簽訂協議書（下稱系爭協議書），約定被上訴人
    應於96年1月29日具狀向本院撤回其就台灣台北地方法院（
    下稱台北地院）95年度保險字第5號請求給付保險金等事件
    （下稱系爭給付保險金事件）之第二審上訴（本院96年度保
    險上字第8號），上訴人則於法院將撤回上訴之事通知中國
    人壽保險公司後14日內，給付被上訴人新台幣（下同）170
    萬元。被上訴人已於96年2月2日撤回系爭給付保險金事件之
    第二審上訴，並經該事件受訴法院通知中國人壽保險公司，
    詎上訴人竟拒絕依系爭協議書之約定履行，爰請求上訴人如
    數給付並加付法定遲延利息等語。
三、上訴人則以：兩造固曾簽訂系爭協議書，惟兩造間並無借貸
    或贈與關係，上訴人對被上訴人本不負任何給付義務。又系
    爭給付保險金事件係因被上訴人主張訴外人徐謝綿（即兩造
    之祖母）原以被上訴人之名義向中國人壽保險公司投保，竟
    於94年4月間遭他人違法變更要保人及受益人為上訴人，致
    被上訴人受有損害，因而起訴請求中國人壽保險公司給付保
    險金，並請求確認被上訴人與中國人壽保險公司間有保險契
    約關係存在。惟上開保險係徐謝綿考量其繼承人將繳付龐大
    遺產稅，而分別以上訴人及上訴人之父徐國瑞等人名義投保
    ，俾繼承人得以利用該保險金繳付遺產稅，然被上訴人竟以
    對系爭給付保險金事件第一審判決提起上訴之方式，使上訴
    人無法及時利用該保險金以支付遺產稅，上訴人為避免因逾
    時繳稅而受罰，不得已乃與被上訴人簽訂系爭協議書，顯見
    被上訴人係乘上訴人之急迫而要求上訴人簽立系爭協議書，
    爰依民法第74條第1項規定，提起反訴請求撤銷系爭協議書
    （見本院卷第27頁反面）。又系爭協議書既因撤銷而無效，
    被上訴人據以提起本訴請求上訴人履行給付義務，自無理由
    等語。
四、原審就本訴部分為被上訴人勝訴之判決，判命上訴人應給付
    被上訴人170萬元，及自96年7月21日起至清償日止，按年息
    5%計算之利息；就反訴部分則為上訴人敗訴之判決。上訴人
    就其敗訴部分提起上訴，聲明：(一)原判決廢棄。(二)被上訴人
    在第一審之訴駁回。(三)系爭協議書應予撤銷。被上訴人對於
    上訴人之上訴則聲明駁回上訴。
五、經查被上訴人主張兩造於96年1月29日簽立系爭協議書，於
    第1條約定：「甲方（即被上訴人）同意於簽訂本協議書後
    ，應於96年1月29日具狀向法院撤回上揭訴訟案件（即系爭
    給付保險金事件）之上訴二審程序」，於第2條約定：「於
    甲方依前條約定撤回上訴案件後，乙方（指上訴人）應於法
    院通知中國人壽保險公司前述撤回上訴後14日內，給付甲方
    170萬元整」。嗣被上訴人於96年2月2日具狀撤回系爭給付
    保險金事件之第二審上訴，並經該事件受訴法院通知中國人
    壽保險公司等情，有系爭協議書、民事撤回上訴狀及本院96
    年2月15日院信民恭字第0960002216號函可稽（見原審卷第9
    、10、23頁），且為上訴人所不爭執，均堪信為真實。
六、按法律行為，係乘他人之急迫、輕率或無經驗，使其為財產
    上之給付或為給付之約定，依當時情形顯失公平者，法院得
    因利害關係人之聲請，撤銷其法律行為或減輕其給付，民法
    第74條第1項定有明文。本件上訴人主張被上訴人係乘其急
    迫而使其簽訂系爭協議書，並舉證人謝泳寬為證；惟為被上
    訴人所否認。經查系爭協議書係在呂偉誠律師事務所簽立，
    此為上訴人所不爭執（見原審卷第21頁）。又據證人謝泳寬
    在原審到場證稱：「有（於96年1月27日與原告之父徐國瑞
    聯絡）。聯絡內容是要申報遺產稅的進度」，「是（在96年
    1月27日之前接受被告委託辦理繼承其祖母遺產事宜）的」
    ，「我是96年元月份才知道原告（就系爭給付保險金事件提
    起）上訴，我是打電話給中國人壽詢問被告保險金何時解凍
    ，中國人壽承辦人員告訴我說原告上訴，所以保險金無法解
    凍」，「有（與原告父親）約（96年）1月28日下午2點在他
    家樓下見面。當天見面最主要是談申報遺產稅的進度，當時
    原告父親沒有在場，是原告母親在場，原告母親說他作主就
    好。有談到中國人壽的案件，說這件事情要如何補償要給付
    多少錢，我就說為何要給你錢，（原告母親說）不給錢就繼
    續上訴，我問有何方式可以解決，原告母親說給160萬元就
    不提上訴，當時原告沒有在場。後來原告太太說告中國人壽
    原告出庭有損失，所以還要加10萬元，我說要這筆錢不合理
    ，當場我有打電話給被告告訴他這件事情，當時被告反應很
    不滿意說為何要給這筆錢，我跟他說如果不給錢你伯母會繼
    續上訴，壽險的錢就無法解凍，也就不能繳遺產稅。我在電
    話中跟被告講了10幾分鐘勸被告接受這個條件，我也有打給
    被告的母親，後來被告在電話中也接受這個條件」，「（系
    爭協議書）是（被告同意後才簽立）的」等語（見原審卷第
    65至68頁）。足見證人謝泳寬於96年1月28日經被上訴人之
    母告知被上訴人同意以170萬元之對價作為撤回系爭給付保
    險金事件上訴之條件後，即轉知並勸使上訴人同意上開條件
    ，兩造始於翌 (29)日在呂偉誠律師事務所簽立系爭協議書
    ，雖上訴人係為能早日領取保險金供繳納遺產稅，以避免因
    逾期繳款而受罰，因而同意簽訂系爭協議書，然此乃上訴人
    基於利害衡量結果所為之決定，尚難據此即謂係被上訴人乘
    上訴人之急迫而使上訴人簽訂系爭協議書，是上訴人執此請
    求撤銷系爭協議書，於法尚有未合，不應准許。則被上訴人
    既已依系爭協議書之約定撤回系爭給付保險金事件之第二審
    上訴，其依系爭協議書之約定，請求上訴人給付170萬元，
    及自支付命令送達翌日即96年7月21日（見原法院96年度促
    字第46560號卷第12頁）起算之法定遲延利息，洵屬有據。
七、綜上所述，被上訴人本訴請求上訴人給付170萬元，及自96
    年7月21日起算之法定遲延利息，為有理由，應予准許；上
    訴人反訴請求撤銷系爭協議書，為無理由，不應准許。從而
    ，原審就本訴及反訴均為上訴人敗訴之判決，核無違誤，上
    訴意旨指摘原判決不當，求予廢棄改判，為無理由，應予駁
    回。
八、至兩造其餘之攻擊或防禦方法及未經援用之證據，經本院斟
    酌後，認為均不足以影響本判決之結果，自無逐一詳予論駁
    之必要，併此敘明。
九、據上論結，本件上訴為無理由，依民事訴訟法第449條第1項
    、第463條、第385條第1項前段、第78條，判決如主文。
中    華    民    國    97    年    5    月    20    日
                    民事第四庭
                        審判長法  官  張劍男
                              法  官  翁昭蓉
                              法  官  彭昭芬
正本係照原本作成。
如不服本判決，應於收受送達後20日內向本院提出上訴書狀，其
未表明上訴理由者，應於提出上訴後20日內向本院補提理由書狀
（均須按他造當事人之人數附繕本）上訴時應提出委任律師或具
有律師資格之人之委任狀；委任有律師資格者，另應附具律師資
格證書及釋明委任人與受任人有民事訴訟法第466條之1第1項但
書或第2項（詳附註）所定關係之釋明文書影本。
中    華    民    國    97    年    5     月    21    日
                              書記官  丁華平
附註：
民事訴訟法第466條之1（第1項、第2項）：
對於第二審判決上訴，上訴人應委任律師為訴訟代理人。但上訴
人或其他法定代理人具有律師資格者，不在此限。
上訴人之配偶、三親等內之血親、二親等內之姻親，或上訴人為
法人、中央或地方機關時，其所屬專任人員具有律師資格並經法
院認為適當者，亦得為第三審訴訟代理人。


司法院資訊處製作；財團法人民間司法改革基金會備份。
